【裁判字號】    94,訴,2747
【裁判日期】    950420
【裁判案由】    偽造文書等
【裁判全文】
臺灣臺中地方法院刑事判決              94年度訴字第2747號
公  訴  人  臺灣臺中地方法院檢察署檢察官
被      告  丁○○
選任辯護人  張淑琪律師
            賴思達律師
上列被告因偽造文書等案件，經檢察官提起公訴（94年度偵字第
1629號），本院判決如下：
    主    文
丁○○連續行使偽造私文書，足以生損害於公眾及他人，處有期
徒刑拾月。
偽造亞洲信託投資股份有限公司臺中分公司民國九十三年八月三
十一日保管箱開箱紀錄單上之「林藍月女」印文壹枚，及偽造第
七商業銀行港路分行民國九十三年八月三十一日、九十三年九月
一日，面額各新台幣九十八萬元取款憑條上之「林藍月女」印文
各壹枚，均沒收。
    犯罪事實
一、丁○○明知其祖母林藍月女於民國 (下同)93 年8月29日因
    病情嚴重陷入意識不清狀態，並送醫在加護病房急救中 (已
    於93年9月1日下午6時30分許死亡)，竟意圖為自己不法之所
    有，在台中市○區○○路171號林藍月女與其同住之住處，
    利用平時代為保管林藍月女在亞洲信託投資股份有限公司台
    中分公司(下稱亞洲信託公司）承租Ｄ種6654號保管箱之鑰
    匙及印章之機會，於93年8月31日上午，攜帶上開保管箱鑰
    匙及印章前往亞洲信託公司準備開啟上開保管箱，因承辦人
    甲○○告知印章不符而拒絕開啟 (丁○○不知上開保管箱印
    章已於93年8月23日經林藍月女及其女庚○○辦理變更，新
    印章交付庚○○保管)，丁○○乃返回上開住處取出林藍月
    女平日使用之印章多枚後，再前往亞洲信託公司要求開啟上
    開保管箱，承辦人甲○○誤認其中1枚「林藍月女」印章為
    林藍月女變更後之新印章 (該枚印章未扣案)，遂同意開啟
    上開保管箱，丁○○乃基於偽造文書之犯意，先盜蓋該枚印
    章在亞洲信託公司提供使用之保管箱開箱紀錄單之「承租人
    簽蓋原留印鑑」欄，並在「陪同進庫人員姓名」欄簽寫自己
    姓名，偽以其已獲得林藍月女授權進庫開箱，製作上揭保管
    箱開箱紀錄單後交付承辦人甲○○而據以行使，足生損害於
    亞洲信託公司對保管箱管理之正確性。嗣進入保管箱所在之
    庫房內，以鑰匙開啟上開保管箱，竊取林藍月女所有置放在
    上開保管箱內之面額均為新台幣 (下同)50 萬元之第七商業
    銀行南屯分行定期存款單４張、舊版新台幣紙鈔數千元及18
    Ｋ金戒指1枚等物，得手後除將該枚18Ｋ金戒指及舊版新台
    幣紙鈔交付其父乙○○外，另承同上偽造文書之概括犯意，
    於同日持前開竊取所得之定期存款單4紙前往第七商業銀行
    南屯分行辦理解約，將該4筆定期存款之本金共200萬元轉帳
    存入林藍月女開設在第七商業銀行港路分行帳號0801─2376
    88號活期儲蓄存款帳戶內，再於同日及翌日 (同年9月1日)
    在第七商業銀行港路分行，先後2次盜蓋林藍月女之印鑑章
    在取款憑條，偽填金額各為98萬元，據以向該銀行承辦人員
    行使，提領現金共196萬元，並分別轉存入其母己○○○、
    其妻子○○開設在同上銀行之活期儲蓄存款帳戶各98萬元 (
    己○○○帳號0801─215886，同年8月31日存入50萬元，同
    年9月1日存入48萬元；子○○帳號0801─165266，同年8月3
    1日存入48萬元，同年9月1日存入50萬元)，足生損害於第七
    商業銀行對客戶存款管理之正確性及林藍月女。迄至林藍月
    女死亡後，其子辛○○、女庚○○、孫戊○○、丙○○等人
    發覺林藍月女租用上開保管箱內財物已遭丁○○開箱取出，
    而丁○○仍不予理會，始訴請檢察官偵辦。
二、案經告訴人辛○○、戊○○、丙○○訴請臺灣臺中地方法院
    檢察署檢察官偵查起訴。
    理    由
一、訊據被告丁○○坦承於上揭時、地開啟被害人林藍月女 (下
    稱林藍月女)之保管箱，取得上開財物，並將4筆定期存款單
    解約，提領現金轉存證人己○○○、子○○帳戶各98萬元情
    事不諱，雖矢口否認有何竊盜及偽造文書犯行，辯稱：「林
    藍月女租用之保管箱鑰匙及印章均於生前交付被告保管，並
    授權被告於其病危時開啟保管箱，故被告依林藍月女生前指
    示開啟保管箱，取出保管箱內財物，並將定期存款單解約，
    提領現金，交給被告父親乙○○，並無竊盜及偽造文書可言
    」云云。惟查：
  (一)被告所為上開辯解，固據證人即被告之父乙○○、母己○○○分別到庭具結作證，並為內容大致與被告辯解相同之
      證述，然上開保管箱既為林藍月女生前租用，被告是否有
      權自行開啟及處理保管箱內之財物？被告於94年1月28日
      在檢察官偵訊時供稱：「林藍月女在醫院時說萬一那一天
      她不行的話，叫我把 (保管箱)東西拿出來，只有我及我
      父親知道，我拿出來後就拿給我父親，我只知道有定存單
      ，整包是包起來的，我沒有看」等語 (參見94年度偵字第
      1629號偵查卷宗第6、7頁)，而被告於94年11月2日在本院
      準備程序期日時供稱：「定存單解約是我祖母生前委任我
      去做的，以前定存單換約也是委託我幫她處理，保管箱鑰
      匙也是委託我保管」等語 ( 參見本院卷該日筆錄第2頁)
      ，則被告縱令有權前往亞洲信託公司開啟保管箱及處理定
      期存款單換約等手續，均係在林藍月女生前之授權為之，
      被告若未獲得授權，自不得擅自開啟上開保管箱及處理定
      期存款單解約或換約事宜，乃屬當然，而依本院函請亞洲
      信託公司提供之上開保管箱之開箱紀錄所示，林藍月女租
      用上開保管箱後迄至死亡止，該保管箱共計開箱15次，其
      中被告曾陪同或自行開箱者 (即開箱紀錄單有被告簽名)
      有92年3月27日、同年6月12日、同年12月16日及93年8月
      31日共4次，但林藍月女自行前往開箱者有92年2月19日、
      同年3月21日、同年5月12日、同年8月27日、93年1月27日
      、同年2月24日、同年8月18日共7次，其餘席林孟珠 (92
      年3月11日)、戊○○ (92年7月29日)、己○○○ (92年10
      月27 日)、庚○○ (93年8月23日)各陪同1次，有該公司
      95年3月14 日亞信中字第95011號函可憑，據此可知被告
      並非經常受林藍月女授權或要求陪同前往開啟保管箱之人
      ，在客觀上林藍月女應無以概括授權方式同意被告得自行
      前往開啟保管箱之可能，被告於上揭時間前往亞洲信託公
      司開啟保管箱顯係未經授權擅自為之甚明。至被告辯稱林
      藍月女在醫院時有交代云云，及證人乙○○、己○○○證
      述林藍月女生前在家中經常提及 (開保管箱之事)云云，
      然依卷附中國醫藥大學附設醫院診斷證明書之記載「患者
      於93年8月29日因疾病至本院急診治療，經處置後住進加
      護病房，意識昏迷，於93年9月1日病危出院」等語 (參見
      93年度發查字第3628號卷宗第26頁)，則林藍月女當時既
      因「急診」送醫，經醫師處置後送入加護病房，顯見其病
      況緊急，豈有可能再向被告及證人乙○○提及開保管箱之
      事？另林藍月女生前在亞洲信託公司租用保管箱，在被告
      家族成員間屬公開之事 (僅該保管箱內置放多少財物，家
      族成員不清楚)，林藍月女生前並未與任何子女間有交惡
      不相往來之情事，其對身後該保管箱應如何處理，應無僅
      告知被告及證人乙○○，而不告知其他子女之理。況證人
      乙○○於95年3月3日在本院審判期日時具結證稱：「 (檢
      察官問：你媽媽住院時有無去開保管箱？)沒有，我媽媽
      住院期間要看能否救得活，開保管箱做何事？」等語 (參
      見本院卷該日審判筆錄第49頁)，益見林藍月女住院期間
      ，證人乙○○並無指示被告前往亞洲信託公司開啟保管箱
      之情事。故被告辯稱獲得林藍月女生前授權於其病危時前
      往開啟保管箱云云，有違常情，亦與事實不符，自無可採
      。
  (二)證人乙○○於95年3月3日在本院審判期日具結證稱：「我
      媽媽告訴我保管箱的東西都要給我，然後我叫我兒子 (被
      告)拿出來處理，被告將保管箱的東西拿出來後，有拿給
      我看，我叫他自己去處理」等語 (參見本院卷同日審判筆
      錄第46頁)，然林藍月女生前究於何時告知關於該保管箱
      內財物贈與證人乙○○，證人乙○○泛稱：「去世前幾個
      月，約在清明後，詳細時間不記得」等語，復證稱：「 (
      辯護人張問：林藍月女在亞洲信託有開設保管箱，這件事
      你知道？)我是後來才知道，我是在我母親要過世之前才
      知道，這是我媽媽告訴我的」、「 (檢察官問：你母親說
      保管箱的東西要給你，印章、鑰匙有無給你？)沒有，都
      放在我兒子那裡，所以我以為她開玩笑」等語 (參見本院
      卷同日審判筆錄第45、48、49頁)，足見證人乙○○於林
      藍月女生前已不相信該保管箱內財物將歸其所有，證人乙○○當時並無受贈與之意思，豈有於林藍月女病危時再主
      張為受贈人，而指示被告開啟保管箱？況依前述，證人乙○○亦證稱在林藍月女住院期間，主觀意願乃救活母親林
      藍月女，並未考慮開啟保管箱取出財物之事等語(此與我
      國重孝道之傳統國情相符)，則證人乙○○在檢察官、辯
      護人之交互詰問過程，其證言已呈前後反覆不一，對其親
      身見聞事實 (有無自林藍月女處受贈該保管箱財物，有無
      指示被告前往開啟保管箱)之陳述呈現矛盾，證人乙○○
      就此部分之證言應不足採信。故林藍月女生前租用保管箱
      置放之財物，在林藍月女於93年9月1日死亡後，該財物即
      屬林藍月女之遺產，應歸林藍月女之全體法定繼承人共有
      (拋棄繼承者除外)，任一法定繼承人自不得據為單獨所有
      ，而證人乙○○證稱林藍月女生前表示將保管箱內財物送
      給他云云，並無具體證據資料足資證明與事實相符，已難
      遽信。況被告並非林藍月女之第一順位繼承人 (因被告之
      父即證人乙○○之繼承順位在前)，未受全體家族成員之
      共同委託，無權處理林藍月女之遺產，縱令其代為保管上
      開保管箱之印章及鑰匙，亦僅能依其家族成員間之協議辦
      理而已，豈有在林藍月女意識不清之病危狀態，擅自前往
      亞洲信託公司開啟保管箱取出財物之理？且事後對證人辛○○、庚○○等家族長輩之詢問置之不理，復拒絕交付上
      開財物，足見被告於上揭時、地開啟保管箱取出財物時即
      意圖據為私有，其主觀上應有為自己不法所有之竊盜犯意
      甚明。
  (三)又被告於93年8月31日上午持原有之印章、鑰匙前往亞洲
      信託公司開啟保管箱，承辦人即證人甲○○當場告知「印
      章不符」時，被告應已知悉上開保管箱之印鑑章遭變更，
      且林藍月女於93年8月23日辦理保管箱印鑑章變更，及將
      印章交付證人庚○○保管乙事，亦顯然並未告知被告，若
      被告確係獲林藍月女概括授權得自行前往開啟保管箱之人
      ，依林藍月女當時尚無意識不清之情形，豈有不告知被告
      上情之可能？且林藍月女在醫院急救時若仍有意識交代被
      告及證人乙○○前往開啟保管箱，又何以故意不告知保管
      箱印章已經更換，並在證人庚○○保管中之事？故被告於
      當日知悉保管箱印章已經更換後，依常情應返回醫院詢問
      林藍月女，或再以印章遺失方式處理，其竟返家取出林藍
      月女生前使用之多顆印章，再前往亞洲信託公司核對是否
      有變更後之新印章在內，被告在主觀上顯有當日非開啟該
      保管箱不可之意思，益見被告當時已擔心該保管箱內之財
      物遭其他家族成員搶先取得，否則何必如此大費周章，急
      於一時？從而被告利用證人甲○○疏於查證印章是否確實
      相符之機會，偽以獲得林藍月女授權前往開箱，並在亞洲
      信託公司提供之「保管箱開箱紀錄單」上盜蓋林藍月女印
      章，復持以向證人甲○○行使，亦應構成行使偽造私文書
      之罪名 (此與被告以前3次在林藍月女授權狀態自行或陪
      同前往開箱有別)，被告否認犯罪，不足採信。
  (四)另被告於93年8月31日前往第七商業銀行南屯分行辦理林
      藍月女所有4筆定期存款單中途解約，本金200萬元轉存予
      林藍月女開設在第七商業銀行港路分行之活期儲蓄存款帳
      戶，再於同日及93年9月1日分別以林藍月女名義填載取款
      憑條，各提領現金98萬元存入其母己○○○、妻子○○帳
      戶等情，已據被告供承在卷，且經證人王陞元在檢察官偵
      訊、證人壬○○在本院審理時結證明確 (參見同上偵查卷
      第25頁、本院卷同上審判筆錄第44、45頁)，而依前述，
      93年8月31日及同年9 月1日係林藍月女意識不清病危期間
      ，被告於上開期間辦理定期存款單中途解約及提領現金轉
      存予證人己○○○、子○○帳戶，顯然未經林藍月女之授
      權或同意甚明，被告竟利用與證人壬○○、王陞元均為同
      事關係，且係提領其祖母之款項，證人不便過問之心理，
      偽以林藍月女名義填載取款憑條、蓋用原印鑑章於其上，
      並向承辦人之證人壬○○、王陞元據以行使，當然構成行
      使偽造私文書罪。至被告辯稱上開定期存款單之本金200
      萬元係用以支付林藍月女之喪葬費用，並提出喪葬費用收
      據1批為證，而證人乙○○、己○○○、子○○到庭作證
      亦為相同之證述，惟上開款項提領後究竟如何使用，與被
      告涉犯行使偽造私文書罪名之認定不生影響，附此說明。
  (五)綜合前述，被告所為上開辯解均無可採，本案事證明確，
      被告犯行堪以認定。
二、核被告所為，係犯刑法第320條第1項竊盜罪及刑法第216條
    行使第210條之偽造私文書罪，所犯盜用印章之行為係偽造
    私文書行為之階段行為，而偽造私文書之低度行為，亦為行
    使偽造私文書之高度行為所吸收，均不另論罪。又被告先後
    3次行使偽造私文書之犯行，時間緊接，犯罪構成要件相同
    ，顯係基於概括犯意反覆為之，為連續犯，應依刑法第56
    條規定以一罪論，並加重其刑。被告所犯第1次行使偽造私
    文書行為 (即在亞洲信託公司開啟保管箱時虛偽填載保管箱
    開箱紀錄單)雖未經檢察官起訴，惟此部分犯罪事實在起訴
    書已論及，且與已起訴論罪科刑部分具有連續犯之裁判上一
    罪關係，本院自得併予審理。另被告所犯上開竊盜、行使偽
    造私文書等罪名，其竊取保管箱內財物後，取出其中之定期
    存款單辦理中途解約，及分別提領現金轉存他人帳戶之行為
    ，具有方法結果之牽連關係，為牽連犯，應依刑法第55條規
    定，從一重依行使偽造私文書罪處斷。公訴人認被告所犯上
    開2罪間，犯意各別，行為互殊，應分論併罰云云，尚有未
    洽。爰審酌被告為金融機構從業人員，平時代其祖母林藍月
    女處理財務及保管上開保管箱印章、鑰匙，竟利用林藍月女
    病危住院、意識不清之際，偽以林藍月女授權處理方式，矇
    騙亞洲信託公司保管箱業務承辦人，開啟保管箱而竊取箱內
    財物，並將其中定期存款單解約、提領現金轉存他人帳戶，
    據為私有，致對林藍月女遺產有繼承權之其他家族成員受有
    損害，惡性非輕，破壞社會善良風俗甚鉅，犯罪後猶飾詞否
    認犯行，並拒絕與告訴人等家族成員協商處理，顯無悔意，
    且因本件犯罪所得達百萬餘元 (已扣除支付林藍月女喪葬費
    用90餘萬元)，犯罪後態度不佳等一切情狀，量處如主文所
    示之刑，以資懲儆。至被告偽造「林藍月女」之亞洲信託公
    司93年8月31日保管箱開箱紀錄單1紙，及偽造「林藍月女」
    名義之第七商業銀行港路分行93年8月31日、93年9月1日，
    面額各98萬元之取款憑條各1紙，目前分別在亞洲信託公司
    、第七商業銀行保管中，並非被告所有，但其上偽造之「林
    藍月女」印文3枚，仍應依刑法第219條規定宣告沒收。
三、公訴意旨雖以被告於93年8月31日上午，先在台中市○區○○路171號住處，竊取林藍月女所有上開保管箱之鑰匙及印
    章，並利用上開保管箱之鑰匙及印章開啟保管箱後，竊取林
    藍月女所有置放在保管箱內之金條4條、5克拉及1克拉鑽戒
    各1枚、藍寶石戒指1枚、珍珠項鍊2條、黃金項鍊2條、寶石
    釦環1個、墜子及零零碎碎之金飾等物。另於93年9月2日，
    冒用林藍月女名義，盜用印章，偽填取款憑條，將林藍月女
    帳戶內之存款提領一空。因認被告之行為涉犯竊盜及行使偽
    造私文書等罪嫌云云。經查：
  (一)公訴人指稱被告涉犯竊盜罪嫌，無非係以被告持有該保管
      箱之鑰匙、印章，且依證人庚○○之證述，該保管箱內確
      有上揭金條、鑽戒、項鍊等物為其依據，然林藍月女生前
      最後一年確與長子即證人乙○○夫妻、長孫即被告夫妻等
      人同住，而被告於93年8月31日以前，曾先後3次單獨或陪
      同林藍月女開啟保管箱，且林藍月女在第七商業銀行南屯
      分行辦理定期存款單之訂約及換約均由被告代為處理各情
      ，有上述亞洲信託公司提供之保管箱開箱紀錄單影本及證
      人壬○○於95年3月3日在本院結證屬實，顯然林藍月女生
      前之財務事項大多委託被告代為辦理，而林藍月女生前租
      用之上開保管箱，依開箱紀錄單所示，除林藍月女自己外
      ，被告極有可能係對該保管箱最為瞭解之人，故被告平時
      持有林藍月女之上開保管箱鑰匙及印章，衡情即屬可能，
      自不得僅因被告持有該保管箱之鑰匙、印章而得以開啟，
      逕認被告即以不法手段竊取而來。另上開保管箱內是否確
      有金條、鑽戒及項鍊等物，除證人庚○○之指證外，其餘
      曾陪同林藍月女開啟保管箱之證人戊○○、己○○○在本
      院審理時均到庭具結證稱不知情，沒有看過等語，則證人
      庚○○於93年8月23日陪同林藍月女開啟保管箱後，竟能
      記得該保管箱內大大小小之財物及數量，卻漏未提及保管
      箱內尚有類似文件之紙張存在 (被告稱該紙張係保管箱之
      租賃契約書)，證人庚○○之證言可信性即有疑問？再公
      訴人以證人庚○○已對林藍月女之遺產拋棄繼承，就本案
      已無利害關係，其立場客觀公正云云，並提出本院家事法
      庭93年11月23日准予備查函影本為憑，然告訴人於93年9
      月30日具狀提出本件告訴時，告訴狀記載之保管箱內財物
      細目應係依據證人庚○○之指述 (因告訴人3人均自承不
      清楚該保管箱內究竟有那些財物，僅證人庚○○自稱親眼
      目睹)，而證人庚○○具狀向本院聲請拋棄繼承之日期為
      93年10月26日 (參見本院家事法庭上揭函文記載)，當時
      告訴人已具狀提出本件告訴，則告訴內容既已包括證人庚○○之個人意見在內，其在檢察官偵訊及本院審理時復到
      庭作證，證言自無與告訴狀內容相左之可能 (事實上亦均
      為不利於被告之證言)，公訴人不察上情，單憑證人庚○○事後之拋棄繼承意思表示，遽認其就本案已無利害關係
      ，其認定自屬不妥。又依告訴代理人洪永叡律師於95年4
      月7日本院審判期日當庭提出93年8月31日被告在亞洲信託
      公司開啟保管箱之錄影帶，經本院當庭勘驗結果，發現林
      藍月女生前租用之保管箱為大型保管箱，保管箱上層約可
      看到類似文件之紙張，顯示紙張下面應有堆放其他東西，
      且被告在密室內開啟保管箱及停留時間約有8分鐘等情 (
      參見本院卷當日審判筆錄第21頁)，上開勘驗結果固可推
      論該保管箱內確有置放某些「物品」，但該「物品」是否
      即為被告供承之定期存款單4張、舊版新台幣紙鈔數千元
      、18K黃金戒指外，尚有告訴人指訴之金條、鑽戒及項鍊
      等物，並無法自該開箱錄影帶內容查知，故公訴人此部分
      之指訴，既乏直接證據足以證明被告確有竊取告訴人指訴
      之金條、鑽戒及項鍊等物，依罪疑應為有利於被告之原則
      ，自不得單憑告訴人之指訴及證人庚○○之證述，遽令被
      告負此竊盜罪名。
  (二)公訴人指稱被告於93年9月2日，冒用林藍月女名義，盜用
      印章，偽填取款憑條，將林藍月女帳戶內之存款提領一空
      云云，無非係以證人王陞元在檢察官偵訊時具結後之證言
      為其依據，然本院遍觀卷內證據資料，僅查得被告曾於93
      年8月31日、93年9月1日提領現金各98萬元之取款憑條影
      本2件 (參見93年度他字第2321號卷宗第56、57頁)，並未
      發現被告曾於93年9月2日提領現金之取款憑條，則證人王
      陞元就被告曾於93年9月2日提領現金部分之證言，即與卷
      內證據資料不符，公訴人認被告此部分行為亦涉犯行使偽
      造私文書罪嫌，即有未洽。
  (三)綜上所述，公訴人就上揭部分認為被告涉犯竊盜及行使偽
      造私文書等罪嫌，既乏積極證據足資認定被告確有竊取告
      訴人指訴之金條、鑽戒及項鍊等物，且於93年9月2日提領
      現金之證據資料，即屬不能證明被告有上揭犯罪行為，本
      院就此部分原應為無罪之判決，惟公訴人認為竊盜部分與
      已論罪科刑之犯罪事實為實質上一罪，而行使偽造私文書
      部分與已論罪科刑之犯罪事實具有連續犯之裁判上一罪關
      係，爰均不另為無罪之諭知，併予敘明。
據上論斷，應依刑事訴訟法第299條第1項前段，刑法第56條、第
320條第1項、第216條、第210條、第55條、第219條，罰金罰鍰
提高標準條例第1條前段，判決如主文。
本案經檢察官癸○○到庭執行職務
中    華    民    國    95    年    4    月    20     日
                  刑事第十五庭  審判長法  官  林金灶
                                      法  官  陳如玲
                                      法  官  周瑞芬
上正本證明與原本無異。
如不服本判決，應於送達後十日內向本院提出上訴狀（須附繕
本），上訴於台灣高等法院台中分院。
                                      書記官  巫偉凱
中    華    民    國    95    年    4    月    20     日
附錄論罪科刑法條全文
中華民國刑法第210條：
偽造、變造私文書，足以生損害於公眾或他人者，處五年以下有
期徒刑。
中華民國刑法第216條：
行使第二百十條至第二百十五條之文書者，依偽造、變造文書或
登載不實事項或使登載不實事項之規定處斷。
中華民國刑法第320條第1項：
意圖為自己或第 3 人不法之所有，而竊取他人之動產者，為竊盜
罪，處五年以下有期徒刑、拘役或五百元以下罰金。


司法院資訊處製作；財團法人民間司法改革基金會備份。
